【裁判字號】    96,簡上,232
【裁判日期】    970320
【裁判案由】    給付會款
【裁判全文】
臺灣高雄地方法院民事判決             96年度簡上字第232號
上  訴  人  甲○○○
訴訟代理人  乙○○
被上訴人    丁○○
被上訴人    丙○○
上列當事人間請求給付會款事件，上訴人對於民國96年7 月24日
本院95年度雄簡字第9884號第一審判決提起上訴，經本院於民國
97年3月6日言詞辯論終結，判決如下：
    主      文
上訴駁回。
第二審訴訟費用由上訴人負擔。
    事實及理由
一、按訴之變更或追加，非經他造同意，不得為之。但其請求之
    基礎事實同一者，不在此限，民事訴訟法第446 條第1 項但
    書、第255 條第1 項第2 款定有明文。本件上訴人起訴請求
    被上訴人丁○○、丙○○應共同給付積欠之合會死會會款新
    臺幣（下同）689,000 元及自民國88年12月28日起至清償日
    止按年息5%計算之利息予原告（見原審卷第77頁），嗣於本
    院審理期間變更訴之聲明為：被上訴人丁○○、丙○○應各
    給付積欠之合會死會會款413,400 元、275,600 元，及均自
    88年12月28日起至清償日止按年息5%計算之利息予原告（見
    本院卷第75頁）。上訴人所為訴之變更與原起訴之請求均係
    基於同一合會關係而來，其訴之變更前後請求之基礎事實係
    屬同一，揆諸前引說明，其所為訴之變更於法尚無不合，應
    予准許，合先敘明。
二、上訴人起訴主張：被上訴人丁○○與被上訴人丙○○（原名
    孫鳳鶯）為夫妻，其二人於民國87年2 月27日參加以上訴人
    為會首，起迄時間為自87年2 月27日起至88年12月27日止，
    採內標制，每會為新臺幣（下同）1 萬元，共23會份，於每
    月27日開標之合會（下稱系爭合會），其中被上訴人丁○○
    以自己名義參加3 會份，被上訴人丙○○以自己名義（系爭
    合會會單記載為「鳳英」）參加2 會份，合計共5 會份。被
    上訴人丁○○、丙○○並於系爭合會起會首日（即87年2 月
    27日）與上訴人商議，使其二人得於首會一次取得5 會份之
    死會會款110 萬元（下稱系爭會款，其中被上訴人丁○○之
    3 會會份合計為66萬元，被上訴人丙○○之2 會會份合計為
    44萬元），上訴人並按每會份標息2,000 元及扣除上訴人、
    被上訴人後所餘活會會份數額計算，在扣除標息21萬元後（
    即2000×21×5 ＝210,000） ，交付89萬元予被上訴人收訖
    （下稱系爭89萬元）。兩造並約定被上訴人二人應分22期，
    按月給付死會會款共5 萬元予上訴人，被上訴人丁○○、丙
    ○○則於87年2 月27日取款當日，共同簽發面額89萬元之本
    票1 紙予上訴人收執（下稱系爭本票）以為憑證。詎被上訴
    人自87年3 月27日起即拒不繳納會款，嗣經上訴人於92年8
    月間以92年促字第102 號支付命令及其確定證明為執行名義
    ，聲請強制執行，對被上訴人丁○○按月扣薪以清償系爭會
    款債務，迄今僅獲償411,000 元（其中用以清償被上訴人丁
    ○○會份之款項為246,600 元，用以清償被上訴人丙○○會
    份之款項為164,400 元）。被上訴人丁○○、丙○○尚分別
    積欠上訴人413,400 元、275,600 元未還，爰依合會之法律
    關係提起本件訴訟。求為判決：被上訴人丁○○應給付上訴
    人413,400 元、被上訴人丙○○應給付上訴人275,600 元，
    及均自88年12月28日起至清償日止按年息5%計算之利息（原
    審為上訴人全部敗訴之判決，上訴人不服提起上訴）。並於
    本院聲明：(一)原判決廢棄；(二)被上訴人丁○○應給付上訴人
    413,400 元、被上訴人丙○○應給付上訴人275,600 元，及
    均自88年12 月28 日起至清償日止按年息5%計算之利息。
三、被上訴人丁○○、林穗如則以：被上訴人丁○○並未參加系
    爭合會，被上訴人丙○○則僅以自己名義（即會單所載「鳳
    英」之名義）參加系爭合會2 會，上開2 會份經被上訴人丙
    ○○分別於起會當日、系爭合會起會後次月，各以標息2,00
    0 元標得會款，先後自上訴人取得死會會款352,000 元（即
    176,00 0×2 ＝352,000） ，被上訴人丙○○積欠上訴人之
    合會債務並經上訴人以強制執行被上訴人丙○○之夫丁○○
    薪資之方式，獲償411,000 元，故被上訴人林穗如再無積欠
    上訴人任何會款等語置辯。並聲明：上訴駁回。
四、本件兩造不爭執事項如下：
  (一)上訴人以自己為會首，於87年2 月27日起會，召集23會份（
    含會首會份），並與合會會員約定合會期間自87年2 月27日
    起至88年12月27日止，採內標制，每會份1 萬元，於每月27
    日開標（即系爭合會）。
  (二)被上訴人丙○○（原名孫鳳鶯）參加系爭合會2 會，於會單
    上登載姓名為「鳳英」。
  (三)上訴人於87年2 月27日首會當日向合會之活會會員收取1 會
    會款，並於預扣標息後，交付現金予被上訴人丙○○收訖（
    見本院卷第45頁、第44頁）。
  (四)被上訴人丁○○、丙○○共同簽發票號為085615號、349567
    號、085701號，發票日分別為86年1 月15日、86年9 月8 日
    、87年2 月27日，面額分別為174,000 元、174,000 元、89
    萬元之未載到期日本票3 紙，交予上訴人收執。上訴人則執
    上開本票聲請本票裁定，經台灣台南地方法院於87年7 月16
    日核發87年度票字第3553號裁定。
  (五)被上訴人丁○○分別於87年7 月20日、87年8 月20日簽發以
    保證責任台南市第五信用合作社為付款人，票號分別為BA00
    00000 號、BA0000000 號，面額各為5 萬元、10萬元之支票
    各1 紙交予上訴人收執，前開支票均未兌付（見本院卷第77
    頁）。
  (六)上訴人以本院所核發上訴人與債務人丁○○間之92年度促字
    第46102 號支付命令及其確定證明書，聲請強制執行被上訴
    人丁○○之薪資，並經本院以92年8 月26日92雄院貴民玄92
    執字第36837 號執行命令按月扣薪，迄95年10月止已獲償41
    1,000 元。
  (七)兩造均同意本件由本院管轄。
五、本件兩造爭點為：(一)被上訴人丁○○、丙○○各參與系爭合
    會幾會？(二)上訴人有無於87年2 月27日交付系爭89萬元予被
    上訴人丁○○、丙○○？系爭89萬元是否為系爭合會會款？
    (三)上訴人依合會之法律關係請求被上訴人丁○○、丙○○分
    別給付會款413,400 元、275,600 元予原告，及自88年12月
    28日起算之法定遲延利息，是否有理由？茲分述如下：
  (一)被上訴人丁○○、丙○○各參加系爭合會幾會？
  1.按當事人主張有利於己之事實者，就其事實有舉證之責任，
    民事訴訟法第277 條第1 項前段定有明文。上訴人主張被上
    訴人丁○○、丙○○各參加系爭合會3 會、2 會，且均為死
    會，每1 會份均應按月繳付死會會款1 萬元一情，雖據上訴
    人提出系爭會單1 紙為憑（見原審卷第89頁），並經被上訴
    人丙○○自認確有參加系爭合會2 會份，且均以標息2,000
    元得標，共得款352,000 元等情無訛（見本院卷第44頁），
    惟被上訴人丁○○、丙○○均矢口否認被上訴人丁○○有何
    參加系爭合會之情事，且系爭會單乃會首即上訴人片面製作
    ，被上訴人丁○○復否認前曾見聞系爭會單，揆諸前引規定
    ，自應由上訴人就系爭會單所載「義良」3 會份乙節即指被
    上訴人丁○○參加系爭合會3 會份之有利於己之事實，負舉
    證之責。
  2.經查：
  (1)上訴人主張：被上訴人自87年2 月自上訴人取得89萬元後，
    即行蹤不明，再未清償任何會款云云（見原審卷第76頁），
    核與系爭會單記載「義良」名下會份自87年6 月起始欠款未
    付（見原審卷第89頁背面）乙節不符，已難認系爭會單所載
    「義良」即被上訴人丁○○。
  (2)上訴人固另提出被上訴人丁○○不爭執其真正，由被上訴人
    丁○○所簽發交，發票日分別為87年7 月20日、87年8 月20
    日，面額各為5 萬元、10萬之支票各1 紙，以證被上訴人丁
    ○○有繳納系爭合會死會會款情事（見本院卷第6 頁、第56
    頁），惟被上訴人丁○○否認之，並以上開支票乃其為清償
    與上訴人間之借款債務所交付等語置辯（見本院卷第47頁）
    。觀諸上開支票之發票日期與系爭合會之開標日期（即每月
    27日）並不相符，尚難認上開支票係為繳納系爭合會死會會
    款而交付上訴人收執。再佐以被上訴人丁○○於84年、86年
    間尚分別積欠上訴人本票債務167,200 元、174,000 元、17
    4,000 元未還（見原審卷第7 頁、本院卷第29頁），並經台
    灣台南地方法院於87年7 月16日就其中發票日為86年1 月15
    日、86年9 月8 日，面額均為174,000 元之本票，核發87年
    度票字第35 53 號本票裁定在案（見本院卷第28頁），足認
    被上訴人丁○○於87年間確有積欠上訴人其他債務未還，被
    上訴人丁○○辯稱上開支票係用以清償對上訴人之其他債務
    等語，尚屬非虛。
  3.綜上，本件被上訴人丙○○自認確有系爭合會2 會之事實，
    且核與證據相符，應堪認定，惟上訴人未能舉證證明被上訴
    人丁○○有何參加系爭合會3 會之情事，揆諸前引說明，自
    難認上訴人此部分之主張為真。
  (二)上訴人有無於87年2 月27日交付系爭89萬元予被上訴人丁○
    ○、丙○○？系爭89萬元是否為系爭合會會款？
  1.按現行民法債編第19節之1 合會之相關規定（即民法第709
    之1 至709 條之9） ，均於89年4 月21日修正公布，於同年
    5 月5 日施行，上開規定於民法債編修正施行前成立之合會
    ，並無適用餘地，業經民法債編施行法第1 條前段定有明文
    。而在民法有關合會之前揭規定公布前，民間合會之性質乃
    會首與會員間之債權債務關係，會員相互間除有特約外，並
    無債權債務關係，本件系爭合會成立於民法債編修正施行前
    之87年2 月27日，已如前述，則系爭合會之法律關係應依民
    法債編修正施行前之見解，認系爭合會乃會員與會首間之債
    權債務契約。次按一般民間合會，會員除向會首領取得標金
    外，在得標前須按期繳納活會會款，得標後須按期繳納死會
    會款，會員將其會份讓與第三人，如為活會轉讓，則係債權
    、債務之轉讓，並非單純之債權讓與；如係死會轉讓，則純
    係債務之承擔，故無論為活會、死會之轉讓，均非得會首之
    同意，不生效力，有最高法院67年台上字第3008號判例要旨
    足資參照。先此敘明。
  2.經查：
  (1)上訴人主張於87年2 月27日交付89萬元予被上訴人丁○○、
    丙○○收訖乙節，業據上訴人提出被上訴人丁○○、丙○○
    於87年2 月27日共同簽發，面額89萬元之本票1 紙為憑（見
    本院卷第28頁），被上訴人丁○○、丙○○復自認系爭本票
    發票人之簽名為真，並曾授權上訴人填載系爭本票金額，堪
    認系爭本票形式上乃有效票據無誤。惟被上訴人均辯稱：其
    二人僅授權上訴人按被上訴人丙○○標得系爭合會2 會之數
    額（即352,000 元）填載系爭本票面額，詎上訴人竟越權填
    載不實金額云云（見本院卷第77頁）。是以，被上訴人自應
    就上訴人有何逾越權限填載系爭本票金額之有利於己之變異
    事實，負舉證之責。既被上訴人無從舉證證明上訴人有何越
    權填載本票金額情事，則依舉證責任法則，自應為對上訴人
    有利之判斷，堪認被上訴人確有收受與系爭本票面額相當之
    89萬元之情事。
  (2)上訴人主張其交付被上訴人之89萬元，乃依被上訴人丁○○
    、丙○○所參加系爭合會會份預扣標息後之數額，係被上訴
    人丁○○、丙○○參加系爭合會之死會會款云云。惟：
  本件被上訴人丁○○並未參加系爭合會，業經本院審認如前
    ，故上訴人主張其所交付89萬元加計標息後，其中66萬元即
    相當於被上訴人丁○○所參加系爭合會會份之會款，已與證
    據有違，而不可採。
  又被上訴人丙○○固有參加系爭合會2 會之情事，然而系爭
    89萬元乃上訴人以其會首之地位向活會會員收取之會款220,
    000 元扣除標息2,000 元後（即220,000-[2,000×22] ＝17
    6,000） ，加計其自行向親友籌措之714,000 元而來，並於
    付款後由被上訴人二人共同簽發系爭本票擔保還款，兩造並
    約定關於清償借款之方式，悉依合會付款方式為之等情，則
    依業據上訴人自承在卷（見本院卷第55頁、第46頁），足見
    被上訴人丙○○於87年2 月27日自上訴人收受系爭89萬元時
    ，其就系爭合會之2 會份仍未行使其標取標金之權利，而屬
    活會，系爭89萬元會款自非被上訴人丙○○以其會份標取之
    死會會款至明。迨被上訴人丁○○、丙○○於取得系爭89萬
    元後，被上訴人丙○○固將其所持有系爭合會2 會份之活會
    讓與上訴人（即會首）以作為其取得上開金錢之對價，則揆
    諸前揭說明，上訴人於受被上訴人丙○○債權債務讓與後，
    即取代被上訴人丙○○於系爭合會之活會會員地位，於系爭
    合會存續期間仍得對其他活會會員行使標取合會會金之權利
    ，益徵被上訴人丙○○收受上訴人所交付之系爭89萬元款項
    時，確無行使活會債權債務權利之情事，自難認其自上訴人
    所受領之系爭89萬元係屬系爭合會會款。
  至於被上訴人丙○○於本院準備程序中陳稱：其於87年2 月
    27日係第2 次標會云云（見本院卷第63頁），已與系爭合會
    於87年2 月27日甫起會一節不合；嗣又改稱：其於87年2 月
    27 日 系爭合會起會當日經徵得會首即上訴人同意，先行以
    標息2,000 元標取會款176,000 元，再於87年3 月27日以標
    息2,000 元標取會款176,000 元後，始與被上訴人丁○○共
    同簽發系爭本票予上訴人云云（見本院卷第78頁），其前後
    陳述已有扞格，上訴人亦否認之，是以被上訴人丙○○辯稱
    ：其所持有系爭合會2 會份於87年2 月27日已均行使活會會
    員權利，標取會款云云，尚與事實有間，而不足採。
  3.綜上，被上訴人丁○○、丙○○固於87年2 月27日自上訴人
    收受系爭89萬元，並共同簽發系爭本票交予上訴人收執，以
    為憑據，惟系爭89萬元並非系爭合會會款，上訴人主張系爭
    89萬元乃系爭合會會款云云，並無所據，殊非可採。
  (三)上訴人依合會之法律關係請求被上訴人丁○○、丙○○分別
    給付會款413,400 元、275,600 元予原告，及均自88年12月
    28日起算之法定遲延利息，是否有理由？
    本件上訴人於87年2 月27日交付被上訴人收訖之系爭89萬元
    並非系爭合會會款，被上訴人丁○○亦非系爭合會會員，業
    經本院審認如前，至於被上訴人丙○○所持有系爭合會2 會
    份既已於87年2 月27日自上訴人收受系爭89萬元時讓與上訴
    人，則被上訴人丙○○已脫離系爭合會關係，其與上訴人間
    再無系爭合會會首、會員關係存在，是以上訴人爰依合會之
    法律關係請求被上訴人丁○○、丙○○給付會款，為無理由
    ，不應准許。
六、綜上，上訴人請求被上訴人丁○○、丙○○各給付積欠之會
    款413,400 元、275,600 元及均自88年12月28日起按年息5%
    計算之法定遲延利息，為無理由，應予駁回，原審駁回上訴
    人於第一審之訴，並無違誤，上訴意旨求予廢棄改判，為無
    理由，亦應駁回之。
據上論結，本件上訴為無理由，依民事訴訟法第436 條之1 第3
項、第449 條第1 項、第78條，判決如主文。
中    華    民    國    97    年    3     月    20    日
                  民事第一庭  審判長法  官  朱玲瑤
                                    法  官  陳宛榆
                                    法  官  賴文姍
正本係照原本作成。
本判決不得上訴。
中    華    民    國    97    年    3     月    20    日
                                     書記官  李崑良


司法院資訊處製作；財團法人民間司法改革基金會備份。
